【裁判字號】    96,訴,867
【裁判日期】    991027
【裁判案由】    侵權行為損害賠償
【裁判全文】
臺灣板橋地方法院民事判決               96年度訴字第867號
原      告  丁○○
            丙○○
訴訟代理人  曾國龍律師
被      告  甲○○
訴訟代理人  邱正明律師
複  代理人  顏武男律師
上列當事人間請求侵權行為損害賠償事件，經本院於民國99年9
月20日言詞辯論終結，判決如下：
    主  文
原告之訴及假執行之聲請均駁回。
訴訟費用由原告負擔。
    事實及理由
一、原告起訴主張：
  (一)緣被告前於民國95年4 月8 日下午2 時許，駕駛車牌號碼26
    99-FL 號自用小客車（下稱系爭肇事車輛），沿臺北縣平溪
    鄉○○○ 號縣道，由十分往平溪鄉方向行駛，行經106 號縣道
    64.3公里處大彎道時，竟疏未注意車前狀況，超速且跨越雙
    黃線行駛，並未保持會車相互之間隔不得少於半公尺，又未
    於行駛至彎道時減速慢行作隨時停車之準備及必要之安全措
    施等，適有被害人莊勝銘即原告之子騎乘車牌號碼K2T-161
    號重型機車由對向行駛而來，遭被告撞擊，致被害人莊勝銘
    倒地受傷顱內出血送醫不治死亡。被告上開違反交通安全相
    關規定之行為，依法即應負賠償責任。而原告丁○○、丙○○分別為被害人莊勝銘之父、母，原告丁○○因本件事故受
    有殯葬費用新臺幣（下同）573,370 元、精神慰撫金4,500,
    000 元，合計5,073,370 元之損害，僅在3,000,000 元範圍
    內先為請求，其餘部分暫予保留；原告丙○○則受有精神慰
    撫金4,500,000 元之損害，僅在1,500,000 元範圍內先為請
    求，其餘亦暫予保留。
  (二)又關於被告過失致死之刑責部分，雖業經臺灣基隆地方法院
    檢察署以罪嫌不足而為不起訴處分，然姑不論該不起訴處分
    尚不足以免除被告依民法第191 條之2 之動力車輛駕駛人責
    任，甚者，該不起訴處分書及行車事故鑑定委員會就被告「
    超速」、「未注意車前狀況」、「跨越雙黃線」、「行經彎
    道未減速慢行做隨時停車之準備及必要安全措施」、「未保
    持會車相互之間隔不得少於半公尺」等之判斷，不但與客觀
    事證無法相容，更與論理法則及經驗法則相違，僅略以看圖
    說故事之方式所為之意見及不起訴處分據此所為之判斷，既
    均未經科學實證且與事理相違，尚不容被告藉此卸責。
  (三)再者，按汽車、機車或其他非依軌道行駛之動力車輛，在使
    用中加損害於他人者，駕駛人應賠償因此所生之損害。但於
    防止損害之發生已盡相當之注意者，不在此限，民法第191
    條之2 定有明文。此條文規定係使被害人舉證責任倒置，無
    庸先就加害人之故意、過失負舉證責任，加害人除舉證證明
    就防止損害之發生已盡相當注意責任，否則仍無法免責。又
    刑事判決所為事實之認定，於為獨立民事訴訟之裁判，本不
    受其拘束，原審斟酌全辯論意旨及調查證據之結果，依自由
    心證為與刑事判決相異之認定，不得謂為違法（最高法院29
    年上字第2050號判例要旨可資參照）。故本件車禍案件，被
    告雖經刑事偵查程序認定不起訴處分確定，惟其理由係因無
    證據證明被告之過失犯行，而依罪刑法定原則應為不起訴處
    分，然民事賠償部分，依民法第191 條之2 之規定，仍應由
    被告舉證證明就「防止損害之發生已盡相當之注意」始得排
    除其損害賠償責任，不因刑事案件因無法證明其過失責任為
    不起訴處分而有所不同。
  (四)更有甚者，刑事不起訴處分尚有以下違誤之處：
  (1)被告行駛特殊路段於「彎道」，不僅未依道路交通安全規則
    第100 條第5 款保持安全會車間隔至少半公尺之要求。且駕
    駛客車，在720 公分寬（即車道寬385 公分＋路邊寬335 公
    分）之車道上，竟仍以左輪跨越分向限制線30公分以上之方
    式，行駛於道路中線而肇事致被害人於死。
  依警察大學鑑定書相片12（見本院卷第110 頁上圖）右側腳
    踏板端較突出部份有嚴重之磨損痕跡，即機車車身產生於地
    面5.2 公尺刮地痕之點。而相片10與相片16（見本院卷第11
    1 、112 頁上圖）為腳踏板左下方有撞擊痕及機車右倒左側
    車身最高處離地面39公分之照片，此即機車與小客車撞擊時
    之初始接觸點。此二處即機車車身產生5.2 公尺刮地痕之點
    與兩車撞擊時之初始接觸點，該二點之間距為30公分。再依
    相片7 與相片18（見本院卷第113 頁、第114 頁上圖）互核
    ，該客車左前保險桿因撞擊力所留之黑點（脫漆點），經測
    量，此兩車撞擊時之小客車車身初始接觸點，距離小客車車
    身左側邊緣為45公分以上。
  本件被害人莊勝銘右傾倒地之機車遭撞擊時，右邊後踏板損
    壞突起之支架，側滑彈動磨擦路面所產生之地上5.2 公尺刮
    地痕，即相片12之處，該痕「起點」位置，距客車道路邊線
    「340 公分」，距分向限制線約「50公分」（見本院卷第11
    5 頁），對照相片18兩車碰撞後，機車碰撞留於客車車身之
    撞擊痕及輪胎印痕，及相片17（見本院卷第117 頁下圖）兩
    車碰撞比對照片，與原告所提之附件三（見本院卷第107 頁
    ）之兩碰撞型態暨碰撞地點特寫圖相一致。
  兩車碰撞時之接觸點，機車部份應係刮地痕始點之左側30公
    分處之「白色材質」（見本院卷第118 頁），再該接觸點距
    客車車身左側邊緣係45公分，亦即由客車道路邊線至被告所
    駕客車於撞擊時之客車左側之距離共計至少為415 公分（客
    車道路邊線至機車刮地痕始點340 公分＋機車刮地痕始點至
    碰撞時至機車初始接觸點30公分＋機車及客車碰撞接觸點至
    客車左側邊緣45公分），遠超過該段道路客車道邊緣至分向
    限制線之寬度390 公分（客車道路邊線至刮地痕始點340 公
    分＋刮地痕始點至分向限制線50公分），故可證於撞擊時被
    告所駕駛之自用小客車不僅未保持會車距離，並跨越分向限
    制線，更遑論被告於警訊及偵查中亦自承其發現及撞擊被害
    人莊勝銘時有將車向右偏轉（見本院卷第119 頁），則其原
    行進間跨越分向限制線之情形當更嚴重。
  (2)被告行駛於特殊路段「彎道」，未依道路交通安全規則第93
    條第2 項除應減速慢行「至」可以隨時停車之準備。致使被
    害人於已通過右轉彎道時，突見眼前被告客車「越線」，以
    時速每小時55公里速度超速行駛，對被害人莊勝銘迎面衝來
    ，被害人莊勝銘受此突來驚嚇被迫本能緊急避難，並緊急煞
    車轉向右閃應變，惟因右轉彎離心力及車速慣性之自然物理
    ，故導致人車向右傾倒。
  本件車禍現場刮地痕係5.2 公尺，客車車身長4.4 公尺，再
    加諸客車、機車各別重量為1350公斤及135 公斤，按牛頓反
    作用力推估，兩車碰撞致機車因受撞擊鏟高落地的距離，至
    少可達2 至3 公尺，上開共計11.6公尺至12.6公尺，此即為
    煞車距離。而依交通部運輸研究所與國立中央大學於92年6
    月合作辦理提出之「肇事鑑定之煞車距離應用與行車速度推
    估方法之研究」乙文第E-31頁指出〈見本院卷第120 頁），
    Mazda 323 型車即本案肇事車輛同型車，於所留煞車痕在乾
    燥柏油輕載狀況下（即同本案發生時狀況）為10.13 公尺至
    12.12 公尺時，客車時速為55公里至60公里。倘如被告所稱
    其於彎道減速至30公里左右，依據上開研究報告，被告之煞
    車痕應僅2.986 公尺以下，惟單就現場機車刮地痕即長達5.
    2 公尺，再加上車身長4.4 公尺，合計9.6 公尺，而非2.98
    6 公尺，顯示當時車速應遠超過被告所辯之30公里。
  而按牛頓慣性定律，若機車車速較客車車速為快時，當兩重
    量比1350公斤：135 公斤，兩車重量比為10倍，於兩車迎面
    對撞時，因騎士身體未受拘束，故於受撞擊而分離時，騎士
    理應甩向兩車碰撞地點「機車行駛方向之下游」而停止，然
    本案被害人莊勝銘所停止位置卻係「客車行駛方向下游」，
    亦即係客車車速較機車車速為快時方可能出現之情形，此乃
    公知之自然物理定律，尤見被告確有違反上開於彎道時應減
    速慢行至可以隨時停車之準備之規定。
  (3)被告確有未依道路交通安全規則第94條第3 項疏於注意車前
    狀況之情形，刑事不起訴處分驟以原署歷次鑑定意見，均未
    將被告未注意車前狀況列為本案肇事之原因，即率認被告是
    否疏於注意車前狀況非本案肇事之原因，實嫌速斷。
  刑事不起處分係以「參照原署歷次鑑定意見，均未將被告未
    注意車前狀況列為本案肇事之原因。」作為未能證明被告疏
    於注意車前狀況之依據。惟鑑定意見自始至終未論證被告就
    防止損害之發生已盡相當注意，被告自難憑鑑定意見而卸免
    民事責任；且鑑定有無將被告未注意車前狀況列為本案肇事
    原因，與被告是否未注意車前狀況，甚至是否與肇事無關均
    係屬二事，刑事不起訴處分驟以原署歷次鑑定意見，均未將
    被告未注意車前狀況列為本案肇事之原因，即遽認未能證明
    被告疏於注意車前狀況且非本案肇事之原因，實屬輕率。
  被告於警詢、偵訊時均自承其於碰撞前2 至3 公尺方第一眼
    看見被害人莊勝銘及其機車，而非於刮地痕出現時始發見被
    害人莊勝銘。另參證人乙○○於偵訊時所為之證言，亦可證
    被告發見被害人莊勝銘係早於5.2 公尺之刮地痕起點，亦即
    車禍發生前，被告即已知被害人莊勝銘傾倒滑行之事實。
  本案於刑事案件96年7 月18日勘驗肇事現場，以滾輪尺測量
    ，確認該彎道有一凸面鏡，從被告表示開始看凸面鏡之開始
    至凸面鏡之所在位置為24.4公尺，該凸面鏡之位置所可看見
    對向來車距離為47.4公尺（見本院卷第137 頁）。再據當日
    現場勘驗照片，被告之「周邊視力」亦有36公尺以上。故被
    告係在前方有凸面鏡可供提前了解對向車道之狀況，且被告
    自「可」開始觀看凸面鏡之位置（註：該位置先於被告開始
    看凸面鏡之24.4公尺處）至凸面鏡處前並無任何視覺障礙，
    且並無死角出現（見本院卷第138 、139 頁），亦即被告於
    周邊視力內，在正常情況下並無死角係可遠觀至至少47.4公
    尺遠之對向車道，故被告應有充裕時間可採取減速，查看彎
    道之凸面鏡或直接看對向、靠右側路邊行等必須且合理之安
    全措施的情況。惟被告竟於兩車碰撞前2 至3 公尺方發見被
    害人莊勝銘後始緊急煞車。其未注意車前狀況而無法免於肇
    事責任至極灼然。準此，被告疏於注意車前狀況，其於碰撞
    前2 至3 公尺即0.1 秒前方發見被害人莊勝銘，無論係時速
    50公里、40公里甚或30公里，均無法解免其責任。
  (五)為此，爰依民法第184 條第1 項前段、第2 項及第191 條之
    2 之規定，提起本件訴訟，並聲明求為判決：被告應給付原
    告丁○○3,000,000 元、原告丙○○1,500,000 元，及均自
    起訴狀繕本送達翌日起至清償日止，按年息5 ％計算之利息
    ；併均陳明願供擔保請准宣告假執行。
二、被告則以：原告起訴之事實，業經臺灣基隆地方法院檢察署
    檢察官為不起訴處分在案，而其內容係認本件車禍發生之原
    因確係被害人莊勝銘跨越分向限制線行駛所致，被告則對於
    被害人莊勝銘違規行為所導致之危險，實無法預見，且亦無
    充足時間可採取適當之措施以避免結果之發生，是難以刑法
    過失致死罪責相繩，此外，復查無其他積極證據足認被告有
    何犯行。又依臺灣省臺北縣區車輛行車事故鑑定委員會鑑定
    意見所載被害人莊勝銘駕駛普通重型機車，行經彎道未減速
    慢行，且違規跨越分向限制線，駛入對向車道為肇事原因；
    被告駕駛自用小客車無肇事因素。嗣經臺灣省車輛行車事故
    覆議鑑定委員會所為之覆議決定亦認兩車肇事時被害人莊勝
    銘機車倒地刮痕起、終點及倒地刮痕之延伸的位置均在被告
    行駛車道內，是以肇事時係被害人莊勝銘駕駛重機車，行經
    肇事地彎道處失控跨越分向限制線（滑）駛入來車道應可確
    認，至於被害人莊勝銘家長主張，被告駕駛自小客車有未注
    意車前狀況、超速、跨越分向限制線行駛之情，因原卷無相
    關跡證，故無法確認。另原告雖向臺灣高等法院檢察署檢察
    長聲請再議，亦於99年3 月3 日遭駁回再議之處分，而原告
    復向臺灣基隆地方法院聲請交付審判，經該院以99年度聲判
    字第4 號裁定駁回其聲請在案。綜上所述，被告並無任何刑
    事責任，即無侵權行為，原告提起本件訴訟，顯無理由等語
    ，資為抗辯，並聲明求為判決：原告之訴及假執行之聲請均
    駁回；如受不利之判決，願供擔保請准宣告免為假執行。
三、原告主張渠等分別為被害人莊勝銘之父、母，而被告前於95
    年4 月8 日下午2 時許，駕駛系爭肇事車輛沿臺北縣平溪鄉
    ○○○ 號縣道，由十分往平溪方向行駛，行經106 號縣道64.3
    公里處大彎道時，竟疏未注意車前狀況、超速且跨越雙黃線
    行駛、未保持會車相互之間隔不得少於半公尺，又未於行駛
    至彎道時減速慢行作隨時停車之準備及必要之安全措施等，
    適有被害人莊勝銘騎乘車牌號碼K2T-161 號重型機車由對向
    行駛而來，遭被告撞擊，致被害人莊勝銘倒地受傷顱內出血
    送醫不治死亡。而原告對被告提出過失致死之刑事告訴，雖
    經臺灣基隆地方法院檢察署檢察官分別於95年12月21日、96
    年12月28日、98年12月27日以95年度偵字第1988號、95年度
    偵字第2851號、96年度偵續字第73號、97年度偵續一字第4
    號為不起訴處分，嗣經臺灣高等法院檢察署於99年2 月24日
    以99年度上聲議字第1358號駁回再議之聲請，原告復向臺灣
    基隆地方法院聲請交付審判，亦經該院於99年7 月16日以99
    年度聲判字第4 號裁定駁回交付審判之聲請，然上開刑事案
    件認定之結果，並不足以拘束民事損害賠償事件法院之認定
    ，且亦不因此即免除被告需舉證證明就「防止損害之發生已
    盡相當之注意」始得排除其損害賠償責任之規定要件之適用
    。故本件就民事賠償部分，依民法第191 條之2 之規定，仍
    應由被告舉證證明就「防止損害之發生已盡相當之注意」，
    始得排除其損害賠償責任，不因刑事案件因無法證明其過失
    責任為不起訴處分而有所不同，而被告既始終未能舉證證明
    之，則原告自得依法請求被告賠償損害等語。被告固就有於
    上揭時、地駕駛系爭肇事車輛與駕駛機車之被害人莊勝銘發
    生撞擊之事實乙節並不爭執，惟仍辯以：本件事故之肇事原
    因，實係被害人莊勝銘駕駛普通重型機車，於行經彎道時未
    減速慢行，且違規跨越分向限制線，駛（滑）入對向車道所
    致，而被告對於被害人莊勝銘之上開違規行為，並無法預見
    ，且無充足時間可採取適當之措施，以避免結果之發生，故
    被告就本件肇事之發生並無任何過失之侵權行為可言等語。
    是本件兩造之爭執要點，厥為：被告對於被害人莊勝銘死亡
    之結果，是否應負過失責任？乙節。
四、經查：
  (一)按汽車、機車或其他非依軌道行駛之動力車輛，在使用中加
    損害於他人者，駕駛人應賠償因此所生之損害。但於防止損
    害之發生，已盡相當之注意者，不在此限。民法第191 條之
    2 定有明文。上述規定固係因「現代交通發達，而因動力車
    輛肇事致損害人之身體或財產者，日見增多，爰參考他國立
    法例並斟酌我國國情增訂本條，規定汽車、機車或其他非依
    軌道行駛之動力車輛，在使用中加損害於他人者，駕駛人應
    賠償因此所生之損害。惟如駕駛人於防止損害之發生，已盡
    相當之注意，不在此限，以期緩和駕駛人之責任。」所由之
    設（該條立法理由參照），駕駛人的責任要件因而加重，凡
    動力車輛在使用中加損害於他人者，即應負賠償責任，由法
    律推定駕駛人侵害他人之行為係出於過失；至於駕駛人之免
    責要件乃證明於防止損害之發生，已盡相當之注意，積極為
    防止損害之發生而有所作為，仍不免發生損害，亦即證明駕
    駛人使用動力車輛加損害於他人，非因過失所致而後可。又
    所謂交通事件之信賴原則，在道路交通事故之刑事案件上，
    係指參與交通行為之一方，遵守交通法規秩序，得信賴同時
    參與交通行為之對方或其他人，亦必會遵守交通法規秩序，
    同時為必要之注意，謹慎採取適當之行動，不致有違反交通
    法規秩序之行為發生。若汽車駕駛人對於防止危險發生之相
    關交通法令之規定，業已遵守，並盡相當之注意義務，以防
    止危險發生，且參與交通之對方或其他人違規行為所導致之
    危險，亦非其所能預見，則對於不可知之對方或其他人因違
    反交通法規秩序之行為所導致之危險結果，即無注意防免之
    義務，從而得以免負過失責任，此一原則於車禍事件之過失
    侵權行為責任之認定上，應同有適用。復按駕駛人駕駛汽車
    （含機車），應遵守行車速度，依速限標誌或標線之規定，
    無速限標誌或標線者，應依下列規定：... 二行經設有彎道
    、坡路、狹路、狹橋、隧道、學校、醫院標誌之路段、道路
    施工路段、泥濘或積水道路、無號誌之交岔路口及其他人車
    擁擠處所，或因雨霧致視線不清或道路發生臨時障礙，均應
    減速慢行，作隨時停車之準備；汽車行駛時，駕駛人應注意
    車前狀況及兩車併行之間隔，並隨時採取必要之安全措施；
    汽車交會時，應依下列規定：... 五會車相互之間隔不得少
    於半公尺，道路交通安全規定第93條第2 項、第94條第3 項
    、第100 條第5 款分別定有明文。上開規定除限制汽車駕駛
    人負有應於特殊路段減速慢行，且會車時必須保持安全間隔
    ，隨時注意車前狀況之義務外，亦應具有賦予汽車駕駛人依
    規定減速慢行、保持安全間隔及注意車前狀況行車之權利之
    意味，依此，汽車駕駛人行使上開路權，固仍應注意遵守道
    路交通安全規則，但既屬權利，自亦應獲得其他參與交通人
    之尊重。
  (二)本件事故發生時，被告係駕車沿臺北縣平溪鄉○○○ 號縣道，
    由十分往平溪方向行駛，被害人莊勝銘則係騎乘機車，由平
    溪往十分方向行駛，兩車於106 號縣道64.3公里處發生撞擊
    ，導致被害人莊勝銘人車倒地，經送醫急救，仍因頭部外傷
    致顱內出血不治死亡之事實，此為兩造所不爭執，自堪信為
    真實。而本件事故發生後，由臺北縣政府警察局瑞芳分局車
    禍處理小組警員林俊雄訊問被告時所製作之調查筆錄，其上
    記載：「（問：請詳述肇事車禍發生經過情形為何？發現危
    害狀況與對方距離多遠？）我沿106 縣道由十分往平溪方向
    行駛，在到達肇事地點64.3公里大轉彎處，就看到對向車道
    有一台機車超越雙黃線騎入我行駛之車道，我馬上緊急踩煞
    車，但是對方機車依然高速撞上我左前車頭而發生肇事。（
    問：肇事當時天候、路況為何？路面有無坑洞或障礙物？）
    晴天。正常為彎道。沒有坑洞、也沒有障礙物。（問：肇事
    當時你車速為何？有無煞車？有無按鳴喇叭？）30至40公里
    左右。有。沒有，因為突然發生我無法踩煞車。（問：你與
    對方的車輛損壞情形為何？）我車的左前車頭破損、保險桿
    破裂。對方機車只知道車殼有破裂，車有漏油。（問：經你
    簽名捺印之現場草圖是否與事實相符？肇事後現場有無移動
    ？）相符。肇事後我車沒移動，莊勝銘之重機車被他同行之
    機車騎士朋友移到路邊停放。」等語（見臺灣基隆地方法院
    檢察署95年度偵字第1988號卷第3 頁反面、第4 頁）；參以
    證人乙○○（即事發當時被告所搭載之友人）於偵訊時具結
    後分別證稱：「（問：碰撞是發生在何車道？）我當時只聽
    到被告喊了一聲，我轉頭過去往前看，但未看到機車，而直
    接聽到碰一聲。接著被告車子就停下來了，亦並未轉向。我
    下車看，看到之情形如同被告在車禍後所拍照片之狀況。後
    來死者的2 個朋友才過來。（問：肇事經過？）我當時在看
    窗外風景，聽到甲○○喊一聲「啊」，我轉頭過來看，就感
    覺到車子前面有撞到東西的感覺，當時車速很慢，甲○○當
    時只是在開車而已，該處是一個轉彎，我當時是看著窗外的
    風景，應該是還沒進入彎道就聽到撞擊聲，聽到撞擊聲甲○○就馬上停車，我們就下車，車上只有我們二個人，我下車
    後先從後面找撞到哪裡，又再走到前面看到一輛摩托車在自
    小客車的左前方，摩托車是側倒，人也是側倒，人離摩托車
    不是很遠，我不知道是自小客車撞摩托車，還是摩托車撞自
    小客車，當時我們的車子是停在自己的車道上，車身離雙黃
    線大約還有2 公尺，摩托車已經進到我們的車道，我因為當
    時很慌，所以沒有注意到現場是否有機車的油漬，也沒有注
    意到車子後面是否有刮地痕。（問：你們在聽到碰撞聲停車
    下車查看後，是否還有再移動你們的車輛？）沒有。」（見
    臺灣基隆地方法院95年度偵字第2851號卷第60頁反面、96年
    度偵續字第73號卷第68頁）。另經證人黃耀賢（即最早至事
    故現場處理之臺北縣政府警察局瑞芳分局平溪分駐所警員）
    於具結後證述：「（問：本件你是否為第一個到現場的警員
    ？）是，我是接到我們勤務中心通報，通報內容是說在十方
    大法寺前有發生A2車禍（A2指有人受傷的車禍）。我就過去
    ，到現場就看到北上車道有停一台白色的自小客車，旁邊倒
    一台機車，死者就躺在如95年相字第172 號卷附卷第44頁之
    編號13號現場照片所示之位置，我到時自小客車、機車、死
    者的位置就如編號13照片所示。（問：當時自小客車跟機車
    是如何碰撞？）是自小客車的左前車頭跟機車的左側身碰撞
    。（問：肇事的自小客車在你到現場後一直到交通隊來處理
    前有無移動？）都沒有移動，就如果上開照片所示沒有再移
    動了。（問：死者是騎機車直接撞到被告的自小客車嗎？）
    依我在現場所見，應該是死者的機車有傾倒後滑行再撞到被
    告的自小客車，因為我到現場時有看到機車刮地的痕跡，但
    後來因為往來的車輛要繞過肇事車輛，所以輪胎沾到死者機
    車漏出的油漬後把機車的刮地痕都蓋掉了，所以後來交通隊
    來測繪就沒有測到那一條線，但是在油漬痕跡中還是可以看
    得出來，如卷附95年度偵1988號卷第40頁照片所示。」（見
    臺灣基隆地方法院96年度偵續字第73號卷第69頁）。再據證
    人江育宏（即事發時與被害人莊勝銘同行之友人）於偵訊時
    具結之證詞：「（問：請述明當時情形？）當時我們是分騎
    三輛機車，我是騎一台，我弟弟江育成騎一台，莊勝銘也騎
    一台，我騎在前面，我弟弟騎第二位，莊勝銘是騎在最後一
    位，我聽到後面有碰撞的聲音，我就折回，差不多距離50、
    60公尺，到現場就已經看到莊勝銘已經躺在地上，機車也倒
    地，還有一輛白色的自小客車，自色的自小客車駕駛是男的
    ，乘客是女的，他們有下車，我知道他們有在拍照，後來我
    弟弟也騎機車折回來，我們就趕到莊勝銘的旁邊，機車是我
    跟我弟弟移動的，因為機車一直在漏油，我怕會造成路面會
    滑，所以我們兄弟就將機車牽到路旁，莊勝銘當時臉是朝下
    的，我們兄弟二個就把他扶正，想要把他叫醒過來，他都沒
    有反應，那時他的安全帽還在他的頭上，也有扣好，後來是
    肇事者他們打手機報的警，最先到現場的是警察或救護車已
    經記不清楚了，他們約隔了幾十分鐘才到的，當時路面上有
    很多汽油跟機油，自小客車沒有移動，當時二車都停在莊勝
    銘的對向車道內，該處是一個大轉彎。（問：（提示95年度
    相字第172 號卷附第44、45頁編號13、14、15、16照片）有
    何意見？）編號13、14是我們到達時的位置，當時還沒有移
    動機車，編號15是我們已經將機車牽到旁邊，救護車來也將
    莊勝銘載走，所以已經沒有看到機車跟莊勝銘，編號16是肇
    事後二車正確的位置。」（見臺灣基隆地方法院96年度偵續
    字第73號卷第88頁反面、第89頁），證人江育成則於具結後
    亦作出與證人江育宏相同之證述（見上開96年度偵續字第73
    號卷第89頁）。經核上開4 名證人於臺灣基隆地方法院檢察
    署進行隔離訊問之情況下，對於現場事故兩車之位置、被害
    人莊勝銘之位置及現場情形之陳述尚屬一致，另參酌於事發
    後被告所自行拍攝之現場照片（見上開95年度偵字第1988號
    卷第14頁），被告之自小客車、被害人莊勝銘及其機車、散
    落之物品、被害人莊勝銘機車所遺留之油漬、刮地痕亦均位
    於被告所行駛之車道內等之情狀，且與被告於警詢時所為之
    陳述相互比對，堪認被告辯稱本件事故之發生係因被害人莊
    勝銘跨越分向限制線駛入對向車道而肇事等語，尚非子虛。
  (三)又本件依臺灣省臺北縣區車輛行車事故鑑定委員會之鑑定意
    見，其上記載：「一、莊勝銘駕駛普通重型機車，行經彎道
    未減速慢行，且違規跨越分向限制線，駛入對向車道為肇事
    原因。二、甲○○駕駛自用小客車無肇事因素。」，有該會
    95年6 月12日北縣鑑字第0955180732號函暨附件在卷（見上
    開95年度偵字第2851號卷第8 、9 頁）可佐；復於95年11月
    7 日針對原告提出被告是否有會車未保持行車安全距離之質
    疑，再以北縣鑑字第0955120732號函回覆：「本會鑑定依據
    之資料與跡證為警方所提供之筆錄、現場圖、現場照片，然
    本案無論以警方所繪製之現場圖甚或台端實際丈量並用空拍
    照片參考製成提供之現場圖研判，兩車撞擊位置或莊員重機
    車倒地刮地痕起點、終點與刮地痕痕跡走向、散落物位置等
    物理性跡證均落在林車車道內，由此可知，莊車行經彎道，
    跨越分向限制線滑入對向車道，並非如台端所述會車未保持
    安全距離。」等語（見上開95年度偵字第2851號卷第57頁反
    面）。嗣雖又再送請臺灣省車輛行車事故覆議鑑定委員會覆
    議，惟其鑑定結果仍維持原鑑定意見（見上開偵查案卷第48
    頁反面），並認「依卷附瑞芳分局所附之現場照片所示，二
    車肇事時莊勝銘機車倒地刮痕起、終點及倒地刮痕之延伸線
    位置均在甲○○自小客車行向車道內，是以肇事時係莊勝銘
    駕駛重機車，行經肇事地彎道處失控跨越分向限制線（滑）
    駛入來車道，應可確定。至被害人家長主張：甲○○自小客
    車有未注意車前狀況、超速、越分向限制線行駛之情，因原
    卷無相關跡證，無法確認。」等情（見上開偵查案卷第33頁
    反面）。後臺灣基隆地方法院檢察署檢察官復將全案檢卷再
    委由中央警察大學進行鑑定，經其鑑定意見略以：「....(五)
    甲（指被害人莊勝銘）、乙（指被告）二車之肇事原因與責
    任分析：本案肇事責任之歸責，主要關鍵在於辨析本肇事發
    生之直接原因，亦即肇事前各車之相對位置及其駕駛行為，
    對於彼此間路權之侵犯與應盡注意義務之行使，茲經由上述
    肇事重建，已完整描述本案發生之過程，其結果顯示：甲、
    甲、乙兩車碰撞前，均係於南北向之己身行向之車道內行駛
    ，甲機車行駛於南往北之快車道上，乙車亦正行駛於北往南
    之快車道上，本案甲乙兩車事故發生之主要係肇因於甲機車
    未依規定行駛於己向車道內（道路交通安全規則第93條第1
    項），遇見前方車道上乙車狀況時，不明原因導致駕駛失控
    ，而導致甲機車車身右傾滑過道路中央分向限制線後，於乙
    小客車之車道內與乙車對撞之肇事。因此，甲機車可歸責於
    其自其車道內行駛時，其車身傾倒越過道路中央分向限制線
    時，與對向駛至之乙車發生對撞離，故應負本肇事發生之完
    全責任。玖、鑑定結果：一甲車騎士莊勝銘騎乘K2T-161 號
    普通重型機車，於臺北縣平溪鄉○○○ 縣道64.3公里前轉彎路
    段，由南往北方向行駛在快車道時，乙車亦由北往南方向行
    駛於己向之快車道，當甲乙兩車於相對方向往前行駛之狀況
    下，因甲車騎士行駛接近該右彎路段時，車身向右傾斜滑過
    道路中心分向限制線進入對向車道內，於對向乙車行駛之車
    道內，甲車之腳踏板底下部位朝前與林車車頭前左保險桿部
    位發生碰撞，導致甲車騎士莊勝銘傷重死亡之事故，甲車騎
    士為肇事原因（道路交通管理處罰條例第45條第1 項第3 款
    、道路交通安全規則第97條第1 項第2 款）。二乙車駕駛人
    甲○○駕駛2699-FL 號自小客車，於臺北縣平溪鄉○○○ 縣道
    由北往南方向行駛在快車道，行經該路段64.3公里前左彎路
    段時，對向車道之甲機車車身向右傾斜滑入乙車行駛之車道
    ，並於乙車之車道內，兩車發生對撞，乙車駕駛人於本身車
    道內行駛，無肇事因素。」等情，亦有中央警察大學98年8
    月27日校鑑科字第第0980001119號函暨所檢送之鑑定書在卷
    可稽（見臺灣基隆地方法院97年度偵續一字第4 號影卷二第
    15頁起）。而觀諸上開鑑定意見，乃係鑑定機關根據臺灣基
    隆地方法院檢察署檢察官所檢送之相關偵查卷宗等之卷證資
    料，據以分析現場之狀況，包括被害人莊勝銘之行車方向與
    狀況、肇事終止位置、機車騎士倒地位置；被告之行車方向
    與狀況、肇事終止位置。再輔以現場散掉落物與跡證，包括
    現場散掉落物與油漬部分、現場跡證之刮地痕、輪胎印痕、
    衣物磨地痕跡部分，並佐以肇事兩車之車輛損壞情形以及肇
    事當事人之受傷情形等資料，綜合採為肇事重建之基礎，並
    據之進而就「被害人莊勝銘與被告所駕車輛二車碰撞前運行
    之軌跡」、「上開二車碰撞型態與碰撞地點」、「二車碰撞
    過程」等予以推定，且係經由上開肇事之重建所完整描述本
    案發生之過程，始據以得出上開之鑑定判斷，完全係本諸其
    專業技術與經驗所作成之結論，且歷時長達6 個月期間始完
    成，其內容之詳盡與完整，實已足供採為本案判斷之基礎，
    原告仍一再質疑上開鑑定意見之正確性，顯不足取。是以參
    酌上開中央警察大學之鑑定意見，益堪認定本件事故之肇事
    原因，確係由於被害人莊勝銘駕駛普通重型機車，行經彎道
    時，未減速慢行，並違規跨越分向限制線，駛入對向車道為
    肇事原因所致，被告則無何肇事因素。
  (四)至原告雖仍以現場產生5.2 公尺之刮地痕之起點，距客車道
    路邊線340 公分，距分向限制線約50公分，而兩車碰撞時之
    接觸點，機車部分應為刮地痕起點之左側30公分處，距客車
    車身左側邊線係45公分，亦即由客車道路邊線至被告所駕客
    車於撞擊時之客車左側之距離共計至少415 公分（即客車道
    路邊線至機車刮地痕始點340 公分＋機車刮地痕始點至碰撞
    時至機車初始接觸點30公分＋機車及客車碰撞時接觸點至客
    車左側邊緣45公分），遠超過該段道路客車車道邊緣至分向
    限制線之寬度390 公分，顯見撞擊時被告所駕駛之自小客車
    ，不僅未保持會車之距離，並以跨越分向限制線30公分之方
    式行駛云云為其論據。惟觀諸被告所自行拍攝之現場照片，
    本件事故現場從雙黃線處往被告車道方向，原本有1 條被害
    人莊勝銘之機車刮地痕，但此條刮地痕於本件交通事故現場
    圖未標示出來，另參酌證人林俊雄於偵訊時亦具結證述：現
    場確實有1 條機車車體摩擦線從死者車道靠近雙黃線處往被
    告車道處延伸，當時有拍照下來，但因現場看不是很清晰，
    所以沒有繪在道路交通事故現場圖上等語；又依證人黃耀賢
    所為之上開證詞：依其在現場所見，應該是死者的機車有傾
    倒後滑行再撞到被告自小客車，因為伊在現場有看見機車的
    刮地痕跡，但因為往來車輛要繞過肇事車輛，輪胎沾到死者
    機車漏出的油漬後把該條機車的刮地痕蓋掉了，所以後來交
    通隊就沒有繪出那1 條線，但在油漬中還是可以看得出來等
    語，顯見被害人莊勝銘所騎乘之重型機車於碰擊前即已右傾
    刮擦地面，非如原告所稱5.2 公尺刮地痕之起點即為兩車撞
    擊點。況現場並未發現可疑為係被告自小客車跨越侵入被害
    人莊勝銘遵行車道之證據。反之，於被告所行駛之車道內路
    面，仍留有機車之車體碎片、安全帽及機車油漬等，堪認兩
    車之碰撞地點確係被告行車方向之車道內，應屬無庸置疑，
    此情並業經上開鑑定報告於碰撞型態與碰撞地點之推定部分
    予以詳述在卷，是原告上揭所為之推論，自不足採。
  (五)另原告復主張現場之刮地痕係5.2 公尺，客車車身長4.4 公
    尺，再加諸客車、機車各別重量為1350公斤及135 公斤，按
    牛頓反作用力推估，兩車碰撞致機車因受撞擊鏟高落地的距
    離，至少可達2 至3 公尺，上開共計11.6公尺至12.6公尺，
    並以此為煞車距離，而此距離按交通部運研所與中央大學合
    作提出之「肇事鑑定之煞車距離應用與行車速度推估方法之
    研究」，倘所留煞車痕在乾燥柏油輕載狀況下為10.13 公尺
    至12.12 公尺時，客車時速應為55公里至60公里，可見被告
    應有超速情事云云。惟按，依交通部66年10月27日交路（66
    ）字第10275 號函所示，駕駛人之一般反應力為4 分之3 秒
    ，故其反應距離為每秒行駛距離之4 分之3 ，若車速40公里
    時，其反應距離即應為8.32公尺。又依據司法行政部62年5
    月8 日函刑決字第464 號函轉交通部道路交通安全督導會訂
    5.4 交導登（62）字第232 號函所示之一般公路汽車煞車距
    離、行車速度對照表，時速40公里時，其煞車距離依路況之
    不同，分別為6.9 至10.5公尺。而本件依現場圖及照片所示
    ，現場並未遺留煞車痕，僅有刮地痕，從而刮地痕產生之時
    點，被告是否業已開始煞車，此實無從認定。而該刮地痕之
    起點，充其量僅能認係被告已知悉事故發生之時間，是由該
    刮地痕之起點，若被告之時速為40公里，則被告之反應距離
    加上煞車距離應為15.22 公尺至18.82 公尺，而前開刮地痕
    並未超過10公尺，故顯然亦難認被告確有超速之情形。惟原
    告仍徒以現場所遺留煞車痕跡之有無始末長短來推算肇事當
    時之車速，然姑不論現場僅有刮地痕，並未遺有煞車痕跡外
    ，且原告之上開推論亦未考量駕駛人反應時間、反應動作因
    外在環境及個人而異等之複雜因素，其所為之主張，究否足
    以採信，已非無疑。況另依證人江育成於偵訊時證稱：「（
    問：你當時車速？）50、60左右，當時跟我會車的車子車速
    比我們慢，因為我們那裡比較熟，所以我們常跑，所以會騎
    得比較快一點。（問：當時你們三人機車的距離及車速？）
    我跟我哥哥距離差不多70、80公尺，我跟莊勝銘距離約50、
    60公尺，我們三輛機車的車速我跟哥哥比較快，那一條路我
    跟我哥哥騎過5 、6 次，莊勝銘是第一次騎那一條路。」等
    語（見上開96年度偵續字第73號卷第89頁反面），並佐以被
    害人莊勝銘之機車於事發後，其底盤確有凹陷情形，且於腳
    踏板附近有多處磨損痕跡，足見事發當時確實具有相當之撞
    擊力道。由此益知，被告之車速非但應不算快，甚且本件肇
    事事故之發生，當係被害人莊勝銘初次騎乘該肇事路段，又
    突見彎道，一時情急而煞車，然因車速並未減慢而過彎失控
    滑入對向車道，方與被告所駕駛之自小客車發生碰撞所致，
    此與臺灣省臺北縣區車輛行車事故鑑定委員會之結論內容相
    同，而原告亦未提出其他事證證明被告於事發時確有超速之
    違規情事，是堪認原告之上開主張，亦不可採。
  (六)原告又再主張於肇事現場有一凸面鏡，而從被告表示開始看
    凸面鏡之開始至凸面鏡之所在位置為24.4公尺，則該凸面鏡
    之位置所可看見對向來車距離為47.4公尺，且周邊視力亦達
    36 公 尺以上，足認被告於正常情況下應有充裕時間可採取
    必要且合理之安全措施，竟於兩車碰撞前2 至3 公尺方發見
    被害人，而後始緊急煞車，顯未注意車前狀況致肇事云云。
    惟道路交通規則第94條第3 項係規定「汽車行駛時，駕駛人
    應注意車前狀況及兩車併行之間隔，並隨時採取必要之安全
    措施。」，而駕駛人究否有疏未注意車前狀況之判斷，自應
    考量駕駛人對交通標誌設置之信賴、意外重大與否與突發之
    時間長短、個人反應時間之不同、採取迴避動作與應變可能
    性等因素。而本件事故發生現場道路之中央道路分向限制線
    ，係為禁止超越之雙黃線，原告既未證明被告有跨越分向限
    制線及超速之違規行為，已如前述，應認被告係依循相關之
    道路交通規則而行駛，且於看見被害人莊勝銘所騎乘之機車
    右傾而滑入其遵行之車道時，便立即採取煞車閃避之措施等
    情，此有被告於95年4 月8 日警詢筆錄在卷可參，堪認被告
    對於防止危險發生之相關交通法令之規定，業已遵守，並盡
    相當之注意義務，以防止危險發生。況參以原告亦自承被告
    倘於碰撞前2 、3 公尺才第一眼看到被害人莊勝銘及機車，
    而2 、3 公尺用時速換算出來約0.1 秒，任何人均無法在0.
    1 秒的時間內防止損害之發生等語（見本院卷第71頁反面）
    ，足見被告對於被害人莊勝銘之違規跨越分向限制線之駕駛
    行為所導致之危險結果，依據前述之信賴原則，非但無法課
    以渠注意防免之義務，甚且依當時現場之情況以觀，實亦無
    法防免，此並為原告所自承在卷（詳前），且為上開鑑定意
    見所肯認而載明「由此可知，於該大轉彎路段，林小客車當
    時於車道內之行駛行為，遇莊機車車身傾斜滑入之狀況，應
    難以防範此碰撞之發生」等語（見臺灣基隆地方法院97年度
    偵續一字第4 號影卷二第14頁中段）。依此，被告自應無何
    過失責任可言，至屬灼然。
  (七)綜上，原告主張被告駕車過失致被害人莊勝銘死亡等情，既
    經查明被告所為抗辯其對於本件車禍事故之發生並無何過失
    責任等語，係屬可採，業如前述，則被告對於原告即毋庸負
    擔損害賠償責任。
五、從而，原告主張依民法第184 條第1 項前段、第2 項、第19
    1 條之2 規定，被告應給付原告丁○○3,000,00 0元、原告
    丙○○1,500,000 元，及均自起訴狀繕本送達翌日即96年3
    月21日（見調字卷第44頁）起至清償日止，按年息5 ％計算
    之利息，洵屬於法無據，為無理由，應予駁回。
六、本件原告之訴既業經駁回，其假執行之聲請，亦失所附麗，
    應併駁回之。
七、原告固聲請本院訊問鑑定人云云，惟核其目的乃係為證明上
    述原告所指稱之疑點屬實，然而上開原告所指稱之疑點，並
    無可取乙節，業如前述，且參以上開中央警察大學所為之鑑
    定意見，乃係參閱歷次偵查、再議卷宗（內含原告所主張之
    論點及質疑之處）花費6 個月期間始完成，其鑑定報告內容
    堪稱詳細而完整，是本院因認並無再行調查或訊問鑑定人之
    必要，附此敘明。
八、據上論結：本件原告之訴為無理由，爰依民事訴訟法第78
    條、第85條第1 項前段，判決如主文。
中    華    民    國    99    年    10    月    27    日
                  民事第一庭法  官  黃若美
以上正本係照原本作成
如對本判決上訴，須於判決送達後20日內向本院提出上訴狀。如
委任律師提起上訴者，應一併繳納上訴審裁判費。
中    華    民    國    99    年    10    月    27    日
                            書記官  高偉庭

司法院資訊處製作；財團法人民間司法改革基金會備份。
